【裁判字號】    99,消債抗,113
【裁判日期】    991230
【裁判案由】    更生事件
【裁判全文】
臺灣臺北地方法院民事裁定           99年度消債抗字第113號
抗  告  人  張彭榮
上列抗告人因消費者債務清理事件聲請更生，對於中華民國99年
10月11日本院99年度消債更字第105 號裁定提起抗告，本院裁定
如下：
    主  文
抗告駁回。
抗告費用新臺幣壹仟元由抗告人負擔。
    理  由
一、抗告意旨略以：伊前於民國97年6 月26日依照中華民國銀行
    公會會員辦理消費金融案件無擔保債務協商機制，向最大債
    權銀行安泰商業銀行股份有限公司（下稱安泰銀行）請求協
    商，並於97年9 月26日成立協商，約定協商條件為自97年10
    月10日起為首期繳款日，每月清償新臺幣（下同）28,549元
    ，共分180 期，年利率1 ％。伊自認在得負擔之範圍內遂欣
    然同意，詎料因部分債權銀行將債權轉讓資產管理公司，而
    向法院聲請扣押3 分之1 之薪水，惟伊每月收入為57,440元
    ，於扣除勞健保自付額及強制扣薪1/3 後餘33,146元，復扣
    除協商金額後僅餘4,597 元，且伊尚須扶養無收入之配偶及
    2 名未成年子女，已無力履行前開協商條件，自有非因可歸
    責於己之事由，致履行原協商條件顯有重大困難，實有不能
    清償債務或有不能清償之虞情事，且其無擔保或無優先權之
    債務總額未逾1,200 萬元，復未經法院裁定開始清算程序或
    宣告破產，爰向鈞院聲請更生，惟原審逕以伊未陳報相關債
    權人資料，及每月薪資尚足以履行協商條件為由，駁回伊更
    生之聲請，原審之認定顯有錯誤，為此提起抗告，請求廢棄
    原裁定云云。
二、按「債務人不能清償債務或有不能清償之虞者，得依本條例
    所定更生程序，清理其債務」；「債務人無擔保或無優先權
    之債務總額未逾新臺幣1,200 萬元者，於法院裁定開始清算
    程序或宣告破產前，得向法院聲請更生。」；「債務人對於
    金融機構因消費借貸、自用住宅貸款、信用卡或現金卡契約
    而負債務，在聲請更生或清算前，應提出債權人清冊，以書
    面向最大債權金融機構請求協商債務清償方案並表明共同協
    商之意旨。」；「債務人與金融機構協商成立者，不得聲請
    更生或清算。但因不可歸責於己之事由，致履行顯有重大困
    難者，不在此限。」、「本條例施行前，債務人依金融主管
    機關協調成立之中華民國銀行公會會員，辦理消費金融案件
    無擔保債務協商機制與金融機構成立之協商，準用前項之規
    定。」，消費者債務清理條例第3 條、第42條第1 項、第15
    1 條1 項、第5 項、第6 項分別定有明文。然債務人縱有不
    可歸責於己之事由致不能履行協議，仍應符合「不能清償或
    有不能清償之虞」之法定要件，始得准予更生或清算。亦即
    應綜合債務人之財產、信用、收支與其所負全部債務，評估
    其是否仍有償債能力，或即使仍得勉力償債，但是否因而難
    以維持基本生活，而有不能清償或不能清償之虞等情，為其
    判斷之準據。況且，債務人既已與金融機構協商成立，如認
    該協商方案履行有其他不適當情形，自仍應再循協商途徑謀
    求解決。
三、抗告人於消費者債務清理條例施行前，於97年6 月26日曾向
    最大債權銀行安泰銀行請求協商，並於97年9 月26日成立前
    置協商，約定協商條件為自97年10月10日起為首期繳款日，
    每月清償28,549元，共分180 期，年利率1 ％，有抗告人提
    出前置協商申請書、前置協商機制協議書為證（原審卷第15
    、27頁），且嗣後違反還款協議，發生毀諾情事，亦有財團
    法人金融徵信中心之當事人查詢個人資料（信用報告）回覆
    書等件資料在卷足憑（見本院卷第60頁），堪信為真實。
四、抗告人主張：每月固定收入為57,440元，於扣除勞健保自付
    額及強制扣薪1/3 後餘33,146元，復扣除協商金額後僅餘4,
    597 元，且伊尚須扶養無收入之配偶及2 名未成年子女，已
    無力履行前開協商條件，自有非因可歸責於己之事由，致履
    行原協商條件顯有重大困難情形等語；經查：
(一)、抗告人自陳其任職於中華郵政股份有限公司臺北郵局（下稱
    臺北郵局），惟觀其提出98、97年度綜合所得稅各類所得資
    料清單，可知其98年度每月平均收入為86,809元，97年度每
    月平均收入為85,393元（見本院卷第23、24頁），平均每月
    薪資至少約有86,101元【計算式：（86,809＋85,393）1/2
    ＝86,101】。抗告人雖提出郵政員工薪給清單，欲證明其99
    年10月之工資為51,780元，其餘收入名義雖非薪資給付，或
    為年終獎金，抑或福利或績效獎金，惟依其任職單位、工作
    性質，可知其上開資產及收入狀況尚屬穩定，且目前尚繼續
    就職中，並無不利之變動，足見其每月固定收入確有86,101
    元，其上開所辯，即無可採。
(二)、又消債條例更生、清算制度之立法目的，既係為使不幸陷入
    經濟困境之債務人得以清理債務、重建生活，並在清理過程
    中保有符合人性尊嚴之最低基本生活，但非維持債務人過去
    之慣常生活，是於評估債務人是否有不能清償債務或有不能
    清償之虞時，即不得由債務人任意主張其基本生活費用之數
    額，而是債務人在其生活受相當程度之限制情況下，於維持
    基本生活之能力範圍內盡力清償債務，否則將造成揮霍無度
    致難以履行者，反而更容易進入更生程序之不合理現象。依
    臺灣省99年每月每人最低生活費9,829 元，其生活費標準係
    按照政府公布最近一年平均每人消費支出包含食品費、衣著
    鞋襪費、房租水電費、家居管理費、醫療保健費、交通通訊
    費、娛樂教育費及雜項支出百分之60而訂定，是抗告人個人
    每月必要支出以9,829 元為已足，另成人部分之基本生活費
    用依上開標準計算，雖屬適當，然未成年子女部分既係依附
    於父母提供之住所共同生活，且其日常生活較為單純，是其
    基本生活費用當與成人之基本生活費用不同（如房租費、家
    居管理費、通訊費等費用即非未成年子女基本生活所需費用
    ），因此，未成年子女之基本生活費用應參酌99年度綜合所
    得稅每人免稅額82,000元計算，每人每月基本生活所需約6,
    900 元為適當。本院參酌上開標準，認抗告人每月最低生活
    費支出應為23,629元（計算式：9,829 ＋6,900 ＋6,900 ＝
    23,629），始屬合理。
(三)、次按夫妻互負扶養之義務，其負扶養義務之順序與直系血親
    卑親屬同，其受扶養權利之順序與直系血親尊親屬同。受扶
    養權利者，以不能維持生活而無謀生能力者為限。前項無謀
    生能力之限制，於直系血親尊親屬，不適用之。民法第1116
    條之1 、第1117條第1 項及第2 項定有明文。是以抗告人之
    配偶徐慧珠名下雖無所得資料亦無財產，恐有不能維持生活
    之虞，惟其尚非不得自給自足，抗告人未提出其有欠缺謀生
    能力之情，復審酌渠等之未成年子女分別為17歲、15歲，此
    有戶口名簿影本在卷可考（見本院卷第41-43 頁），無需由
    徐慧珠停職在家照顧，難認徐慧珠有受抗告人扶養之必要。
    準此，抗告人主張此部分之扶養費用，即屬無據。
(四)、依此，抗告人每月平均收入約86,101元，縱依其薪給清單所
    示其每月遭法院扣押19,147元（見本院卷第6 頁），其每月
    固定收入尚有66,954元，扣除抗告人及其未成年子女每月合
    理之必要生活費23,629元後，尚餘43,325元（計算式：
    86, 101 －19,147－23,629＝43,325），顯無難以負擔協商
    約定每月還款28,549元清償方案之虞。則抗告人主張其有不
    可歸責於己之事由，致履行顯有重大困難者，導致協商成立
    後毀諾等語，即屬無稽。
五、綜上所述，抗告人既有穩定工作，且其收入扣除其每月必要
    支出後，並無不能清償債務或不能清償之虞之情事，其聲請
    既不符合消費者債務清理條例第3 條所定要件，且此要件欠
    缺又屬無從補正，依上揭條文意旨，自應駁回其更生之聲請
    ，原裁定據此駁回抗告人更生之聲請，於法並無違誤，抗告
    意旨猶執前詞，指摘原裁定不當，為無理由，應予駁回。爰
    裁定如主文。
中    華    民    國    99    年    12    月    30    日
                  民事第五庭庭長法  官  薛中興
                                法  官  賴秀蘭
                                法  官  鄧德倩
上列正本核與原本無異。
本裁定不得抗告。
中    華    民    國    99    年    12    月    30    日
                                書記官  林孔華

司法院資訊處製作；財團法人民間司法改革基金會備份。
